【裁判字號】    98,簡上,116
【裁判日期】    990121
【裁判案由】    侵權行為損害賠償
【裁判全文】
臺灣臺南地方法院民事判決             98年度簡上字第116號
上    訴    人
即附帶被上訴人  乙○○
被  上  訴  人
即 附 帶上訴人  甲○○
上列當事人間請求侵權行為損害賠償事件，上訴人對於中華民國
98年5月6日本院臺南簡易庭97年度南簡字第1280號第一審判決提
起上訴，附帶上訴人並提起附帶上訴，經本院於民國99年1月7日
言詞辯論終結，判決如下：
    主  文
上訴及附帶上訴均駁回。
第二審訴訟費用新臺幣仟陸佰陸拾元，關於上訴部分新臺幣壹
仟伍佰元，由上訴人負擔；關於附帶上訴部分新臺幣貳仟壹佰陸
拾元，由附帶上訴人負擔。
    事實及理由
一、本件被上訴人即附帶上訴人（下稱被上訴人）起訴主張：
  (一)上訴人於民國96年5月2日上午10時30分許，在臺南市○○路
    ○段615號11樓之1安聯人壽辦公室內，因金錢糾紛與被上訴
    人發生口角，竟基於傷害他人身體之犯意，徒手毆打被上訴
    人頭部、臉部，致被上訴人受有頭部外傷併前額鈍挫擦傷、
    鼻部瘀傷、口腔擦傷及腦震盪等傷害。上訴人並因此經臺灣
    高等法院臺南分院以97年度上易字第657號刑事判決判處拘
    役40日，如易科罰金，以新臺幣（下同）1,000元折算1日確
    定，爰依侵權行為之法律關係，請求上訴人賠償精神上損害
    500,000元等語，並聲明：上訴人應給付被上訴人500,000元
    及自起訴狀繕本送達翌日起至清償日止，按年息百分之5計
    算之利息。
  (二)原審為被上訴人一部勝訴、一部敗訴之判決。判命上訴人應
    給付被上訴人60,000元，及自97年4月1日起至清償日止，按
    週年利率百分之5計算之利息。被上訴人勝訴部分得為假執
    行，被上訴人其餘之訴駁回。被上訴人對敗訴部分其中140,
    000元提起附帶上訴，並主張上訴人應另賠償其支付之奇美
    醫院醫療費590元、大大中醫醫療費3,360元、眼鏡修理費6,
    800元，共10,750元，以及上訴人應賠償其精神慰撫金189,2
    50元（即除原審判准之60,000元外，應再賠償129,250元）
    ，而於本院聲明：1.關於上訴部分：駁回上訴人之上訴。2.
    關於附帶上訴部分：原判決不利於被上訴人之部分在140,00
    0元範圍內廢棄；上列廢棄部分，上訴人除原判決外應再給
    付被上訴人140,000元，及自97年4月1日起至清償日止，按
    年息百分之5計算之利息。
二、上訴人即附帶被上訴人（下稱上訴人）則抗辯：
  (一)本案係因被上訴人未經上訴人同意，擅闖上訴人之辦公室，
    且意圖向上訴人勒索錢財，致雙方發生爭執，兩造絕無金錢
    糾紛。
  (二)被上訴人先毆打上訴人，上訴人為排除侵害，始出手撥開被
    上訴人之手，絕無回毆被上訴人之舉，更無傷害被上訴人之
    犯意。被上訴人眼鏡可能被撥到而掉在地上，但被上訴人隨
    即俯身撿好並戴好，當時眼鏡完好無損，如係遭正面攻擊，
    則眼鏡會破碎，臉部也會流血，足見上訴人並非攻擊被上訴
    人。
  (三)診斷書僅能證明被上訴人受傷狀況，並不能證明係受上訴人
    毆打，因此，不能作為直接證據，況且證人張志然醫師證述
    被上訴人眉間有輕微擦傷，鼻部瘀血，口腔黏膜有小破皮，
    這些輕微傷情在雙方混亂中以手撥來撥去可能會造成，但絕
    非正面受攻擊所受傷之情況，足證上訴人之行為係基於無奈
    且正當的防衛措施。
  (四)至於腦震盪之診斷實在很離譜，根據病歷記載，不但僅憑被
    上訴人自己說想吐即診斷為腦震盪，其要件除了需留院觀察
    外，更需經電腦斷層掃描檢查才能確定，但被上訴人均拒絕
    這二種處置，嚴重違背病患求醫的心態，其原因不外乎沒有
    腦震盪的真相被揭穿及只圖能有一張帶傷的診斷書以謀不軌
    ，準此，被上訴人臉部那些輕微傷的真實性就十分可疑了。
  (五)證人黃世圭、吳志聰及元大鵬與上訴人雖為同事關係，但保
    險業務員之晉升與收入均靠自己的推銷能力與組織人力能力
    ，直接受總公司管理，不受同事或單位主管的影響，因此上
    開證人無冒險維護上訴人之需要，且證人元大鵬與上訴人也
    非同單位。
  (六)本件刑事部分地方法院與高分院有截然不同的判決，此乃心
    證部分之差異，民事案件不應受到刑事案件之拘束，因為高
    分院的誤判，讓被上訴人有機做歹，從中勒索威脅，如證人
    黃世圭即被強索16,000元。
  (七)上訴人於本院聲明：1.關於上訴部分：原判決不利於上訴人
    之部分廢棄；被上訴人在原審之訴駁回。2.關於附帶上訴部
    分：駁回附帶上訴人之附帶上訴。
三、兩造不爭執之事項：
  (一)96年5月2日上午10時30分許，因被上訴人認上訴人應返還其
    15萬元，乃前往上訴人任職位於臺南市○○路○段615號11樓
    之1安聯人壽辦公室，嗣兩造因言語不合而發生肢體衝突。
  (二)被上訴人於同日至行政院衛生署臺南醫院急診，經該醫院於
    97年1月10日出具診斷證明書記載：被上訴人受有頭部外傷
    併前額鈍挫擦傷、鼻部瘀傷、口腔擦傷及腦震盪等傷害。
  (三)上訴人因此事件經臺灣高等法院臺南分院以97年度上易字第
    657號刑事判決判處拘役40日，如易科罰金，以1,000元折算
    1日確定。
四、茲兩造有爭執者厥為：(1)上訴人是否毆打被上訴人致被上訴
    人受有頭部外傷併前額鈍挫擦傷、鼻部瘀傷、口腔擦傷及腦
    震盪等傷害？(2)上訴人之行為是否符合正當防衛？(3)被上訴
    人是否受有腦震盪之傷害？(4)被上訴人於上訴審追加上訴人
    應賠償其支付之奇美醫院醫療費590元、大大中醫醫療費3,3
    60元、眼鏡修理費6,800元共10,750元，有無理由？(5)被上
    訴人如受有上開傷害，其可請求之精神慰撫金為何？即原審
    判決上訴人應給付請求60,000元是否適當以及被上訴人就原
    審駁回部分附帶上訴129,250元，有無理由？茲將本院之意
    見陳述如次：
  (一)被上訴人主張上訴人於上開時、地出手毆打被上訴人，致被
    上訴人受有頭部外傷併前額鈍挫擦傷、鼻部瘀傷、口腔擦傷
    及腦震盪等傷害，應堪採信：
    1.被上訴人主張其於96年5月2日上午10時30分許前往臺南市
      ○○路○段615號11樓之1安聯人壽辦公室內向上訴人追討
      金錢債務，兩造因言語不合而發生口角及肢體衝突，上訴
      人徒手毆打被上訴人前額、臉部、後腦杓等部位，致被上
      訴人受有頭部外傷併前額鈍挫擦傷、鼻部瘀傷、口腔擦傷
      及腦震盪等傷害，業據被上訴人提出行政院衛生署臺南醫
      院診斷證明書1紙及其急診病歷乙冊附於刑事卷宗可稽（
      見本院97年度簡上字第234號刑事簡易第二審卷宗第28至
      36頁）。
    2.又查，行政院衛生署臺南醫院97年8月5日南醫歷字第0970
      006294號函稱：病患甲○○於96年5月2日至本院急診，主
      述被人毆打臉部及前胸部，眉間有輕微擦傷，鼻部瘀血，
      口腔黏膜受傷等語及該函所檢附之急診室護理紀錄單記載
      ：「病患訴被人毆打臉部及前胸部，有噁心感及頭暈，兩
      眉毛中間有小擦傷，鼻樑有瘀青，左邊嘴角有小破皮」等
      語（見原審卷第62頁背面），足認被上訴人於96年5月2日
      至行政院衛生署臺南醫院急診時，經醫護人員檢視其臉部
      確有兩眉毛中間有小擦傷，鼻樑有瘀青，左邊嘴角有小破
      皮等傷害，又上訴人亦不爭執雙方於前開時、地有發生肢
      體衝突乙節，則被上訴人所稱此等所受傷害係因與上訴人
      發生肢體衝突而導致一情，應為可信。
    3.且上訴人上開傷害行為經臺灣高等法院臺南分院以97年度
      上易字第657號判決判處拘役40日，如易科罰金，以1,000
      元折算1日確定在案等情，亦經本院調閱上開刑事案件全
      卷卷證查明屬實。
    4.至上訴人之同事即證人黃世圭、吳志聰雖於本院97年度簡
      上第234號刑事傷害案件審理時分別到庭證稱案發當天雙
      方爭執結束，被上訴人離開時，其均無發現被上訴人身上
      有任何的傷勢與流血，被上訴人臉上也沒有破皮等語（見
      該卷第77至89頁）；及上訴人之同事即證人元大鵬亦於臺
      灣高等法院臺南分院97年度上易字第657號本件刑事傷害
      案件審理中證稱被上訴人離開時有戴眼鏡，臉上沒有任何
      傷勢與異狀等語（見該案卷第47至51頁）。惟查，被上訴
      人所受外部傷勢各為挫擦傷、瘀傷、破皮，而瘀傷並非受
      傷時立即即可察覺，至挫擦傷及破皮之情形若非甚大或明
      顯，除非特別注意該受傷處，亦不必然察覺，且當時場面
      混亂，上開證人黃世圭、吳志聰及元大鵬未察覺被上訴人
      所受傷勢亦屬可能，尚難以其等之證言遽為對上訴人有利
      之認定。
    5.因此，被上訴人主張上訴人於上開時、地出手毆打被上訴
      人，致被上訴人受有頭部外傷併前額鈍挫擦傷、鼻部瘀傷
      、口腔擦傷及腦震盪等傷害，應堪採信
  (二)上訴人雖辯稱係因被上訴人先出手打伊，伊出於自衛始揮手
    阻擋，而無故意毆打被上訴人之行為云云，經核上訴人之行
    為不符合正當防衛：
    1.按所謂正當防衛，乃對於現時不法之侵害，為防衛自己或
      他人之權利，於不逾越必要程度範圍內所為之反擊行為。
      倘侵害業已過去，即無正當防衛可言。至彼此互毆，必以
      一方初無傷人之行為，因排除對方不法之侵害而加以還擊
      ，始得以正當防衛論。故侵害已過去後之報復行為，與無
      從分別何方為不法侵害之互毆行為，均不得主張防衛權（
      最高法院30年上字第1040號、64年台上字第2442號判例意
      旨參照）。
    2.經查，上訴人於偵查中陳稱：我們坐著談判，當場被上訴
      人要我付他三百萬元，接著被上訴人就站起來出手打我，
      我本能將被上訴人推開，然後站起來，並喊你為何打我，
      職員才進來等語（見臺灣臺南地方法院檢察署96年交查字
      第1936號卷第14頁背面），而證人黃世圭、吳志聰於臺南
      地方法院檢察署檢察事務官訊問時則均證稱其2人進入上
      訴人之辦公室時，看見被上訴人蹲在地上撿眼鏡等語（見
      臺灣臺南地方法院檢察署96年度交查字第1936號偵查卷宗
      第14、15頁）。本院審酌上情，並無事證證明上訴人僅係
      單純排除對方不法之侵害而加以還擊。
    3.本院復核被上訴人所提出之上開診斷證明書及前開病歷資
      料記載：被上訴人受有前額鈍挫擦傷、鼻部瘀傷、口腔擦
      傷等傷害，足見被上訴人所受外傷部位均在臉部正面，且
      被上訴人所戴之眼鏡當時掉落在地上，此情亦與被上訴人
      主張上訴人毆打其臉部相符，再觀被上訴人所受之前開臉
      部外傷乃分散在前額、鼻部、口腔等處，受傷部位並不集
      中，且傷勢各為挫擦傷、瘀傷、破皮等情形不一，倘上訴
      人僅係隨手推開被上訴人或揮手阻擋被上訴人，則被上訴
      人臉部理應不致受有上開五官位置不同且程度不一之傷害
      ，故顯見被上訴人所受前開傷害應係正面遭受攻擊所造成
      無訛，是被上訴人主張遭上訴人毆打臉部一情，實為可信
      。
    4.依上所述，本院查無事證證明上訴人僅係單純排除對方不
      法之侵害而加以還擊，且即使被上訴人亦有毆打上訴人之
      行為，然上訴人造成被上訴人前額、鼻部、口腔多處傷害
      ，顯非僅係隨手推開被上訴人或揮手阻擋被上訴人，核與
      前揭判例所示之正當防衛不符，是上訴人辯稱其係正當防
      衛云云，要無可採。
  (三)上訴人否認被上訴人於上開時、地受有腦震盪之傷害云云，
    應無可採：
    1.經查，被上訴人提出之行政院衛生署臺南醫院診斷證明書
      1紙確實記載被上訴人受有腦震盪之傷害，且證人即醫師
      張志然於本院97年度簡上第234號刑事傷害案件審理時到
      庭證稱：被上訴人於96年5月2日至行政院衛生署臺南醫院
      急診期間，其表示有頭暈且會想吐之感覺，雖然沒有真的
      嘔吐出來，但依其在院期間表現觀察，確有作嘔之情況，
      所以病歷上會記載其想吐，而非僅根據被上訴人之主訴而
      作判斷，因當日從早上11點35分一直到下午2點40分被上
      訴人都還有想吐的情況而擔心其有腦部受傷之情形，所以
      會建議作腦部電腦斷層檢查等語（見本院刑事97年度簡上
      字第234號卷第56至59頁），足認上開診斷證明書所記載
      被上訴人受有腦震盪之傷害一情，確係經該院醫師以其醫
      學專業知識依被上訴人急診當日所表現之傷病徵所為之專
      業判斷，應可憑信，上訴人空言否定上開診斷證明書，要
      屬無據。
    2.至上訴人主張腦震盪除了需留院觀察外，更需經電腦斷層
      掃描檢查才能確定，但被上訴人均拒絕這二種處置，嚴重
      違背病患求醫的心態，其原因不外乎怕沒有腦震盪的真相
      被揭穿云云，惟查，被上訴人當時受有腦震盪之傷害等情
      ，業經認定如上，然被上訴人並非醫事專業人員，而腦震
      盪此種傷害本有程度之差別，若被上訴人斟酌自身情形而
      決定不留院觀察，亦不接受電腦斷層掃描檢查，亦僅其自
      己之判斷，而醫院遵重其意願同意被上訴人離去，經核並
      無與常情相違，應無僅以此即認被上訴人未受有腦震盪之
      傷害。
    3.因此，上訴人否認被上訴人於上開時、地受有腦震盪之傷
      害云云，應無可採。
  (四)被上訴人於上訴審追加上訴人應賠償其支付之奇美醫院醫療
    費590元、大大中醫醫療費3,360元、眼鏡修理費6,800元部
    分，無法證明與本件侵害行為有因果關係，不應准許：
    被上訴人主張上訴人應賠償其支付之奇美醫院醫療費590元
    、大大中醫醫療費3,360元、眼鏡修理費6,800元等語，固據
    提出奇美醫院柳營分院收費收據、大大中醫診所醫療費用證
    明單、診斷證明書及茂昌眼鏡行免用統一發票收據各1紙為
    證（見本院卷第33、34、38、58頁），惟本院審酌奇美醫院
    柳營分院收費收據之就診日期為97年3月22日，且看診科別
    為精神科，大大中醫診所之就診日期為96年6月5日至96年6
    月29 日，而茂昌眼鏡行免用統一發票收據開立之日期為98
    年8月18日，上開就診日期與茂昌眼鏡行開立收據日期與本
    件侵害行為發生之96年5月2日至少相距均已逾1個月以上，
    無法認定上開收據與本件侵害行為有因果關係，被上訴人此
    部分之請求，不應准許。
  (五)本院認被上訴人受有上開傷害，其可請求之精神慰撫金經審
    酌後認以60,000元為適當：
    1.按不法侵害他人之身體或健康者，被害人雖非財產上之損
      害，亦得請求賠償相當之金額，民法第195條第1項前段定
      有明文。次按慰撫金之多寡，應斟酌雙方之身分、地位、
      職業、教育程度、財產及經濟狀況、加害之程度、被害人
      所受之痛苦及其他各種情形核定相當之數額（最高法院51
      年台上字第223號判例及86年度台上字第511號裁判意旨可
      資參照）。本件上訴人侵害被上訴人之事實，業經本院認
      定如上，被上訴人身心必因而承受相當之痛苦，則被上訴
      人本於侵權行為之法律關係，請求上訴人賠償其非財產上
      之損失，洵屬有據。
    2.至被上訴人主張其遭受上訴人之傷害，因腦部受傷致雙腳
      不穩跌倒頸部挫傷、扭傷、背傷，晚上夢見上訴人要殺害
      被上訴人，聽見鐘聲、鐵鍊聲，並無故毆打被上訴人之妻
      使其離家，成為失蹤人口，至今未回云云，被上訴人未舉
      證證明上開傷害或損害係因本件侵害行為造成，是被上訴
      人此部分主張，自屬無據；被上訴人另主張其晚上夢見上
      訴人要殺害被上訴人，聽見鐘聲、鐵鍊聲，並無故毆打被
      上訴人之妻使其離家云云，惟觀其所提出之奇美醫院柳營
      分院診斷證明書所載：「診斷：疑似精神病。醫師囑言：
      病人自述有聽幻覺及被害妄想，但缺乏他人佐證，僅能臆
      斷為精神病。」之內容（見原審卷第43頁），無法認定被
      上訴人係因受上開侵害行為致罹患精神病；至被上訴人所
      提出之臺南縣警察局新營分局中山路派出所受（處）理失
      蹤人口案件登記表亦僅能證明其妻為失蹤人口之事實，無
      法證明其與本件被上訴人遭上訴人毆打而受有精神上損害
      相關連，是被上訴人此部分之主張，亦無法採憑，本院審
      酌精神慰撫金之數額時，自無從併予審酌上開部分之事實
      。
    3.本院審酌被上訴人為二專畢業，其94年度、96年度查無所
      得資料，95年度所得為85,698元，名下有財產20筆（價值
      33,309,648元）；而上訴人為二專畢業，現為安聯人壽保
      險股份有限公司之展業人員，每月薪資約2萬元，其94年
      度、95年度、96年度所得分別為1,950,394元、1,950,065
      元、1,978,312元，名下有財產4筆（價值1,086,820元）
      等情，為兩造所是認，並有本院依職權調取之兩造稅務電
      子閘門財產所得調件明細表、被上訴人及上訴人之畢業證
      書影本各1紙附卷可稽；並斟酌本件傷害之事發緣由、衝
      突經過，及被上訴人因此受有頭部外傷併前額鈍挫擦傷、
      鼻部瘀傷、口腔擦傷及腦震盪等傷害，致被上訴人所受之
      精神上痛苦程度等一切情狀，認被上訴人請求上訴人賠償
      其精神慰撫金以60,000元為適當，逾此金額之請求，尚嫌
      過高，應予駁回。
  (六)另按給付有確定期限者，債務人自期限屆滿時起，負遲延責
    任。給付無確定期限者，債務人於債權人得請求給付時，經
    其催告而未為給付，自受催告時起，負遲延責任。其經債權
    人起訴而送達訴狀，或依督促程序送達支付命令，或為其他
    相類之行為者，與催告有同一之效力，民法第229條第1、2
    項分別定有明文。又遲延之債務，以支付金錢為標的者，債
    權人得請求依法定利率計算之遲延利息。但約定利率較高者
    ，仍從其約定利率；而應付利息之債務，其利率未經約定，
    亦無法律可據者，週年利率為百分之5，亦為同法第233條第
    1項及第203條所明定。查本件被上訴人請求上訴人應賠償之
    前開金額，並未定有給付之期限，則被上訴人請求自起訴狀
    繕本送達上訴人之翌日起，按週年利率百分之5計算之利息
    ，並無不合；又被上訴人之起訴狀繕本係於97年3月31日送
    達上訴人，有本院送達證書1紙在卷可憑（見本院97年度簡
    附民字第28號卷第5頁），則被上訴人併請求上訴人應自97
    年4月1日起至清償日止，按週年利率百分之5計算遲延利息
    ，核與上開規定並無違背，自無不合。
五、綜上所述，被上訴人本於侵權行為之法律關係，請求上訴人
    給付精神慰撫金60,000元部分，為有理由，應予准許，逾此
    範圍之請求，為無理由，應予駁回。原審判命上訴人給付精
    神慰撫金60,000元，並依職權為假執行之宣告，核無不當，
    上訴意旨指摘原判決此部分不當，求予廢棄改判，為無理由
    ，應駁回其上訴。至逾上開應准許部分，附帶上訴人之請求
    為無理由，原審為其敗訴之判決，並駁回此部分假執行之聲
    請，核無違誤，附帶上訴人就此部分所為之附帶上訴，為無
    理由，應予駁回其附帶上訴。
六、本件事證已臻明確，兩造其餘攻擊防禦方法，核與判決結果
    不生影響，爰不予逐一論述，併此敘明。
七、末按法院為終局判決時，應依職權為訴訟費用之裁判，民事
    訴訟法第87條第1項定有明文。查本件第一審訴訟費用為0元
    ，第二審訴訟費用關於上訴部分經核定為1,500元，關於附
    帶上訴部分經核定為2,160元，應由各該敗訴之當事人負擔
    ，爰確定如主文第2項所示。
八、據上論結，本件上訴與附帶上訴均為無理由，依民事訴訟法
    第436條之1第3項、第449條第1項、第87條第1項、第78條，
    判決如主文。
中    華    民    國    99    年    1     月    21    日
                  民事第一庭    審判長法  官  高榮宏
                                      法  官  張季芬
                                      法  官  林福來
以上正本係照原本作成。
本判決不得上訴。
中    華    民    國    99    年    1     月    21    日
                                      書記官  吳俊達


司法院資訊處製作；財團法人民間司法改革基金會備份。
